臺灣臺北地方法院民事判決　　　　　　 100年度家訴字第31號
原　　　告　喬延漢
訴訟代理人　鄭崇文律師
　　　　　　許志嘉律師
被　　　告　鄧天宜
訴訟代理人　賴淑玲律師
上列當事人間確認婚姻關係存在事件，本院於民國100年5月26日
言詞辯論終結，判決如下：
    主  文
確認原告與被告間之婚姻關係存在。
訴訟費用由被告負擔。
    事實及理由
一、本件原告起訴主張：兩造於民國87年10月28日結婚，惟雙方
    嗣已簽立離婚協議書，並於95年9月7日前往戶政機關辦理離
    婚登記。然兩造離婚協議書上之見證人王曉琴及吳碧瑜，根
    本未在場或見聞兩造確有離婚之真意，即在離婚協議書上簽
    名，且原告從未與證人見面，證人亦未詢問過原告是否要離
    婚，依民法第1050條之規定，兩造離婚不符法定要件，自屬
    無效，原告與被告仍具夫妻身分，兩造間之婚姻關係應仍存
    在，為此請求確認兩造之婚姻關係存在等語。聲明求為確認
    原告與被告間之婚姻關係存在。
二、被告則答辯略以：證人王曉琴、吳碧瑜係被告友人，其雖於
    離婚協議書上簽名，且證人在離婚協議書上簽名時，原告並
    不在場，但證人是否曾向原告確認其離婚真意，被告不確定
    等語，聲明：原告之訴駁回。
三、按確認法律關係之訴，非原告有即受確認判決之法律上利益
    者，不得提起，民事訴訟法第247條第1項前段定有明文。而
    所謂即受確認判決之法律上利益，係指因法律關係之存否不
    明確，致原告在私法上之地位有受侵害之危險，而此項危險
    得以對於被告之確認判決除去之者而言，故確認法律關係成
    立或不成立之訴，苟具備前開要件，即得謂有即受確認判決
    之法律上利益，最高法院42年臺上字第1031號判例意旨可供
    參酌。又兩願離婚，應以書面為之，有二人以上證人之簽名
    並應向戶政機關為離婚之登記，民法第1050條定有明文。本
    件兩造於87年10月28日結婚，嗣於95年9月7日簽立離婚協議
    書，並於同日前往戶政機關辦理離婚登記，此為兩造所不爭
    執，並經本院依職權向臺北市中正區戶政事務所調取兩造之
    離婚登記申請書、離婚協議書核閱無誤，堪信為真正。原告
    起訴主張兩造間之離婚並無二人以上之證人在場見聞，不符
    合民法第1050條之離婚形式要件，應屬無效，惟兩造既已持
    上述離婚協議書前往戶政機關辦妥離婚登記，則兩造間之婚
    姻關係存否即不明確，而此不安之狀態得以確認判決除去之
    。從而，本件原告起訴確認兩造間婚姻關係存在，應認有即
    受確認判決之法律上利益，自得提起本件訴訟，合先敘明。
四、原告主張兩造為夫妻，於95年9月7日簽立離婚協議書，並於
    同日前往戶政機關辦妥離婚登記，惟上揭離婚協議書上雖有
    證人吳碧瑜、王曉琴之簽名蓋章，然證人吳碧瑜、王曉琴實
    際上並未到場，亦未在場親自見聞兩造確有離婚之意思等事
    實，被告對此雖不爭執，惟以前揭情詞置辯。經證人吳碧瑜
    到庭證稱：「（問：是否你簽名？〈提示離婚協議書〉）是
    我簽名。被告跟我說他跟他先生吵架，要我寫這個，我不願
    意，被告跟我說要嚇嚇他，是在辦公室寫的。當時沒有其他
    人在場，因為被告就做在我旁邊。（問：簽名當時原告有無
    在場？）沒有。（問：認不認識原告？）不認識，我也沒有
    跟他講過話，但是他有來過辦公室找過被告，坐在被告旁邊
    。（問：你簽名時有無跟原告確認他是否有要離婚之意思？
    ）沒有。當時被告只是說要嚇嚇他。（問：有無跟原告說過
    話，或是通過電話？）都沒有。（問：你當時在協議書上簽
    名，是要證明兩造有離婚之意？）沒有。被告只是說要嚇嚇
    他，而且他有兩個小孩，我當時希望兩造可以合好。」等語
    明確（見100年5月26日言詞辯論筆錄）。按證人吳碧瑜為被
    告之友人，與兩造無何恩怨，衡情殊無甘冒偽證刑責而為不
    實陳述之必要，且其所述情節核與原告、被告所述情節相符
    ，所證當屬實情而堪予採信。則依證人吳碧瑜所述，其意在
    兩造和好，在被告表示僅係要嚇嚇原告，並無離婚真意之情
    形下，始在系爭離婚協議書上簽名見證，且其未曾當面或以
    電話等方式詢問原告是否有離婚之真意，亦未於事後親自向
    原告求證其真意，顯見證人吳碧瑜未親見或親聞兩造確有離
    婚之真意，是其縱於離婚協議書上簽名，核與民法第1050條
    之離婚形式要件不合，堪信原告之主張為真正。
五、按兩願離婚應以書面為之，並應有二人以上證人之簽名，為
    民法第1050條所規定之方式。夫妻間雖有離婚之合意，如未
    依此方式為之，依民法第73條之規定，自屬無效。且既稱證
    人，自須對於離婚之協議在場聞見，或知悉當事人間有離婚
    之協議，始足當之。又民法第1050條所謂二人以上證人之簽
    名，固不限於作成離婚證書時為之，亦不限於協議離婚時在
    場之人，始得為證人，然究難謂非親見或親聞雙方當事人確
    有離婚真意之人，亦得為證人（最高法院71年臺上字第4694
    號判決、68年臺上字第3792號判例參照）。本件兩造雖簽立
    離婚協議書，並有證人王曉琴、吳碧瑜簽名於其上，惟證人
    吳碧瑜未曾親見或親聞兩造間確有離婚之真意，揆諸前揭判
    例及決議意旨，本件兩造兩願離婚核與應有二人以上證人之
    簽名之要件不符，自難認其兩願離婚已具備法定要件，兩造
    縱曾持向戶政機關辦妥離婚登記，亦不生兩願離婚之效力。
    從而，兩造間之婚姻關係仍屬存在，惟因戶政機關誤為辦理
    離婚登記，致原告與被告間之婚姻關係存否有所不明，原告
    為此訴請確認兩造間之婚姻關係存在，洵屬正當，應予准許。
據上論結：本件原告之訴為有理由，依民事訴訟法第78條，判決
如主文。
中    華    民    國   100    年    6     月    17    日
                  家事法庭法      官  郭淑貞
以上正本係照原本作成。
如對本判決上訴，須於判決送達後20日內向本院提出上訴狀。如
委任律師提起上訴者，應一併繳納上訴審裁判費。
中    華    民    國   100    年    6     月    21    日
                              書記官  張詠忻